【裁判字號】    97,訴,2650
【裁判日期】    971111
【裁判案由】    違反戶籍法等
【裁判全文】
臺灣彰化地方法院刑事判決              97年度訴字第2650號
公  訴  人  臺灣彰化地方法院檢察署檢察官
被      告  乙○○
上列被告因違反戶籍法等案件，經檢察官提起公訴（97年度偵字
第5740號），被告於本院準備程序中自白犯罪，有刑事訴訟法第
273 條之1 第1 項之情形，本院合議裁定由受命法官獨任以簡式
審判程序，茲審理判決如下：
    主  文
乙○○共同行使偽造私文書，處有期徒刑陸月，如易科罰金，以
新台幣壹仟元折算壹日。扣案偽造之「甲○○」國民身分證、汽
車駕駛執照各壹張、偽造之「甲○○」印章壹枚及如附表所示之
物均沒收。
    犯  罪  事  實
一、乙○○因缺錢花用，遂經由「自由時報」「急缺錢」之廣告
    ，撥打門號0000000000號行動電話而認識綽號「小林」之不
    詳真實姓名年籍之之成年男子，並由其口中得知，如申請帳
    戶供其使用，可賺取每本帳戶新台幣（下同）2500元之酬勞
    。乙○○為牟取上開不法利益，遂與「小林」共同基於偽造
    並行使偽造國民身分證、汽車駕駛執照、私文書及偽造公印
    文、印文、署押之單一接續犯意聯絡，先由乙○○於97年6
    月14、15日中之某一日，在臺中市臺中火車站，將自己之相
    片二張及身分證交予「小林」，供其於不詳時、地，偽造個
    人基本資料不實之「中華民國國民身分證」、「中華民國交
    通部製發汽車駕駛執照」各一張（統一編號：Ｚ000000000號
    ，姓名：甲○○），並於國民身分證上偽造「內政部印」之
    公印文，於汽車駕駛執照上偽造「交通部駕駛執照製發之章
    」之印文後，再貼上乙○○之個人半身照片，以此方式偽造
    屬於特種文書之「甲○○」之身分證及汽車駕駛執照各一張
    ，均足生損害於戶政機關對於國民身分證及監理機關對於駕
    駛執照管理之正確性及「甲○○」。嗣「小林」於97年6月
    17日上午11時許，在臺中市臺中火車站，將前揭偽造之國民
    身分證及汽車駕駛執照各一張連同刻有「甲○○」名義之印
    章一枚，交予乙○○，供其持往銀行申設帳戶。「小林」遂
    駕車搭載乙○○旋於同日下午1時30分許，持上開物品至位
    於彰化縣北斗鎮之「臺灣中小企業銀行北斗分行」，假冒甲
    ○○之名義，向不知情之銀行行員辦理開戶手續，並在該銀
    行之客戶資料表、印鑑卡、存戶新開戶檢查表、存款往來申
    請書暨約定書上，偽造「甲○○」之署押四枚、印文四枚，
    而偽造完成表彰「甲○○」願意遵守該約定書上所載事項及
    以所蓋用之印章作為存款帳戶印鑑章之屬於私文書之申請書
    、印鑑卡、印鑑欄後，將該存款業務往來申請約定書及銀行
    留存印鑑卡，連同上開偽造之「甲○○」國民身分證及駕駛
    執照，一併交付銀行行員林俊興而行使之，經核對後誤以為
    確為「甲○○」本人申請開戶，而交付臺灣中小企業銀行北
    斗分行帳號00000000000號帳戶之存摺及提款卡與乙○○，
    均足生損害於戶政機關對於國民身分證及監理機關對於駕駛
    執照管理之正確性、臺灣中小企業銀行對於活期儲蓄存款帳
    戶之開戶與管理及「甲○○」，乙○○取得上開帳戶存摺及
    提款卡後，隨即於前揭銀行外，將上開帳戶之存摺、提款卡
    、密碼交付與在銀行外等候之「小林」。嗣於同日下午3時
    許，「小林」復搭載乙○○，其等二人承前偽造並行使國民
    身分證、汽車駕駛執照、私文書及偽造公印文、印文、署押
    之單一接續犯意聯絡，再持上開偽造之「甲○○」之身分證
    、汽車駕駛執照及印章等物，前往位於彰化縣北斗鎮○○里
    ○○路○段172號之「彰化商業銀行北斗分行」，由乙○○向
    不知情之行員曹肇章表示欲申辦帳戶，並在該銀行個人戶顧
    客資料卡上偽造「甲○○」之署押二枚，並連同上開偽造之
    國民身分證、汽車駕照一併交予曹筆章而行使之，足以生損
    害於戶政機關對於國民身分證及監理機關對於駕駛執照管理
    之正確性、彰化商業銀行對於活期儲蓄存款帳戶之開戶與管
    理及「甲○○」本人。嗣經曹肇章發覺身分證及駕照字體有
    異後，而當場查獲上情，並扣得偽造「甲○○」國民身分證
    、汽車駕照各一張、印章一枚，及上開偽造之個人戶顧客資
    料卡一張。
二、案經彰化縣警察局北斗分局報告臺灣彰化地方法院檢察署檢
    察官偵查起訴。
    理  由
一、本件被告乙○○所犯為死刑、無期徒刑、最輕本刑為三年以
    上有期徒刑以外之罪，且非高等法院管轄第一審之案件，經
    本院合議庭裁定由受命法官行準備程序時，被告就被訴事實
    為有罪之陳述後，復經本院合議庭裁定由受命法官獨任行簡
    式審判程序，是其證據之調查，自不受刑事訴訟法第159條
    第1項、第161條之2、第161條之3、第163條之1及第164條至
    第170條規定之限制，刑事訴訟法第273條之1第1項、第279
    條第2項前段、第273條之2分別定有明文，合先敘明。
二、上開犯罪事實，業據被告乙○○迭於警詢、偵訊、本院準備
    程序及審理時均坦承不諱，並經證人即被害人甲○○及證人
    曹肇章於警詢時證述明確，復有臺灣中小企業銀行之客戶資
    料表、印鑑卡、存戶新開戶檢查表、存款往來申請書暨約定
    書、彰化商業銀行個人戶顧客資料卡、甲○○出具之真實國
    民身分證影本各一張在卷可稽，此外，復有扣案之偽造之「
    甲○○」國民身分證、汽車駕駛執照各一張、偽造之「甲○
    ○」印章一枚及偽造之已填寫「甲○○」個人戶顧客資料卡
    一張扣案為憑。綜上所陳，已足認定被告所行使之「甲○○
    」國民身分證、汽車駕駛執照及其上「內政部印」公印文、
    「交通部駕駛執照製發之章」印文均屬偽造而來，殆無疑義
    ，足徵其前揭自白應屬實情。另被告以偽造內容不實之「甲
    ○○」國民身分證、汽車駕駛執照，持向不知情之銀行行員
    行使，自足以生損害於內政部、交通部公路總局對於證件核
    發管理之正確性，及甲○○本人之權益。本案事證已臻明確
    ，被告犯行洵堪認定。
三、查「國民身分證」為品行能力服務相類證書之一種，固屬於
    刑法第212條所指之特種文書，惟戶籍法於97年5月28日修正
    公布施行，增訂第75條規定「意圖供冒用身分使用，而偽造
    、變造國民身分證，足以生損害於公眾或他人者，處五年以
    下有期徒刑、拘役或科或併科新臺幣五十萬元以下罰金。行
    使前項偽造、變造之國民身分證者，亦同。將國民身分證交
    付他人，以供冒名使用，或冒用身分而使用他人交付或遺失
    之國民身分證，足以生損害於公眾或他人者，處三年以下有
    期徒刑、拘役或科或併科新臺幣三十萬元以下罰金。」，將
    偽造、行使偽造身分證特種文書之犯罪加重其刑責（此係修
    法加重刑責，非新增處罰要件，與罪刑法定主義無涉），被
    告行為時既在97年5月28日戶籍法修正公布後而為之，依特
    別法優先之原則，自應適用戶籍法第75條第1項之規定處斷
    。
四、(一)按刑法第212條所謂「其他相類之證書、介紹書」，係指
    與關於品行、能力、服務之證書、介紹書相類似之文書而言
    ，如其具有公文書之性質，則依特別法優於普通法之原則，
    尚無適用同法第211條而論以偽造公文書之餘地（最高法院
    90年度臺上字第6628號判決參照）。是本件被告乙○○與「
    小林」所共同偽造之「甲○○」國民身分證雖具有公文書之
    性質，但依前開說明，自無適用同法第211條而論以公文書
    之餘地，是本件偽造之國民身分證、汽車駕駛執照均屬於刑
    法第212條所定之特種文書。次按刑法第218條第1項所稱之
    公印，係指由政府依印信條例第六條相關規定製發之印信，
    用以表示公署或公務員之資格，即俗稱之大印及小官章而言
    ，如不足以表示公署或公務員之資格者，即非公印。本件偽
    造國民身分證上之「內政部印」，為表示內政部公署之公印
    文，至偽造汽車駕駛執照上「交通部駕駛執照製發之章」，
    其機關全銜之下既綴有「駕駛執照製發之章」等字，其非依
    印信條例規定，由上級機關所製發之印信，以表示該機關之
    資格者，自非公印，該部分即非屬公印文（最高法院69年臺
    上字第1676號判例、90年度臺上字第2522號判決參照）。查
    被告行使偽造「甲○○」國民身分證（含其上之「內政部印
    」）之行為，係犯戶籍法第75條第2項、第1項之行使偽造國
    民身分證罪。其偽造國民身分證之低度行為，為其行使之高
    度行為所吸收，不另論罪。又偽造國民身分證，必須偽造「
    內政部印」之公印文，否則無法完成偽造之證件，戶籍法既
    就偽造國民身分證另定處罰之條款，應認係特別規定，有關
    偽造及行使偽造國民身分證之行為，應逕依戶籍法第75條第
    1、2項之規定處罰，亦即偽造「內政部印」公印文之行為，
    應屬偽造國民身分證之階段行為，不另論罪。又被告行使偽
    造之「甲○○」汽車駕駛執照，則係犯刑法第216條、第212
    條之行使偽造特種文書罪。
    (二)又按刑法上偽造文書罪章所指之文書，除必須具備有體性
    、文字性、持續性、意思性等要件外，尚必須存有足以表彰
    一定之制作名義人時，該等記載方可認為係文書，否則若僅
    為表彰某人簽名意思之署名或簽押，並不具有表彰一定制作
    名義人存在，該等記載即無從認為係刑法上之文書，而只能
    認為係單純之署押，是按簽他人姓名並按指印，該指印同為
    代表該被冒用者之姓名，作用及效力與署押無異，亦屬署押
    之一種；又刑法上之偽造署押罪，係指單純偽造簽名、捺印
    或以其他符號代簽名而言，若在制式之書類上偽造他人簽名
    ，已為一定意思表示，具有申請書或收據等類之性質者，則
    係犯偽造文書罪，而該偽造署押為偽造私文書之部分行為，
    即不另論罪。核被告偽造客戶資料表、印鑑卡、存戶新開戶
    檢查表、存款往來申請書暨約定書、個人戶顧客資料卡等私
    文書後，再交付銀行行員行使，使不知情之銀行行員因而陷
    於錯誤交付存摺之行為，分別係犯刑法第216條、第210條之
    行使偽造私文書罪（即偽造客戶資料表、印鑑卡、存戶新開
    戶檢查表、存款往來申請書暨約定書、個人戶顧客資料卡部
    分）。
    (三)再按刑法上之連續犯，係指有數個獨立之犯罪行為，基於
    一個概括的犯意，反覆為之，而觸犯同一性質之數罪名者而
    言，如果該項犯罪，係由行為人以單一行為接續進行，縱令
    在犯罪完畢以前，其各個舉動，已與該罪之構成要件完全相
    符，但在行為人主觀上對於各個舉動，不過為其犯罪行為之
    一部分者，當然成立一罪，不能以連續犯論，最高法院28年
    上字第3429號著有判例可資參照。查被告偽造國民身分證、
    汽車駕駛執照後、多次偽造私文書進而行使之行為及偽造印
    文、署押之行為，均係利用同一機會，在同一時段就同一犯
    罪構成事實，本於單一犯意接續進行，以實現一犯罪構成要
    件之單一行為，均為接續犯。再被告意圖供冒用身分使用而
    偽造國民身分證及汽車駕駛執照後復持以行使，偽造之低度
    行為，應為行使之高度行為所吸收，亦不另論罪。被告在上
    開客戶資料表、印鑑卡、存戶新開戶檢查表、存款往來申請
    書暨約定書、個人戶顧客資料卡上偽造「甲○○」印文、署
    押之行為，係偽造私文書之階段行為，其偽造上開私文書後
    復將客戶資料表、印鑑卡、存戶新開戶檢查表、存款往來申
    請書暨約定書交付銀行行員行使，偽造之低度行為應為行使
    之高度行為所吸收，均不另論罪。被告以一行使行為而行使
    偽造特種文書（汽車駕駛執照）、偽造國民身分證、偽造私
    文書（客戶資料表、印鑑卡、存戶新開戶檢查表、存款往來
    申請書暨約定書、個人戶顧客資料卡），係以一行為而觸犯
    構成要件相異之數罪名，為異種想像競合犯，應依刑法第55
    條前段之規定，從一重之行使偽造私文書罪處斷。
    (四)被告就上開犯行，與真實姓名、年籍不詳綽號「小林」之
    成年男子，有犯意聯絡及行為分擔，均為共同正犯。
    (五)公訴人雖未就被告偽造「內政部印」之公印文及「交通部
    駕駛執照製發之章」之印文部分犯行提起公訴，惟此部分與
    本院前揭論罪科刑部分有吸收犯之實質上一罪關係，均為起
    訴效力所及，本院自應併予審理。
    (六)爰審酌被告正值青年，僅因亟需用錢，即依綽號「小林」
    之人之指示，先由其提供照片及身分證件供綽號「小林」之
    人偽造國民身分證及汽車駕駛執照後，其再持上開偽造之國
    民身分證及汽車駕駛執照，冒用「甲○○」之名義申請活期
    儲蓄存款帳戶，行為足生損害於戶政機關對於國民身分證及
    監理機關對於駕駛執照管理之正確性、臺灣中小企業銀行及
    彰化商業銀行對於活期儲蓄存款帳戶之開戶與管理及「甲○
    ○」，殊不足取，惟念其犯罪後坦認犯行，尚知悔悟，等一
    切情狀，量處如主文所示之刑，並諭知易科罰金之折算標準
    ，以資懲儆。
五、被告偽造之臺灣中小企業銀行客戶資料表、印鑑卡、存戶新
    開戶檢查表、存款往來申請書暨約定書、彰化商業銀行個人
    戶顧客資料卡，雖均為被告行使偽造私文書所用之物，然既
    經被告持以行使，而交付臺灣中小企業銀行及彰化商業銀行
    收執，已非屬被告所有之物，爰不依刑法第38條第1 項第2
    款之規定宣告沒收；惟上開臺灣中小企業銀行客戶資料表、
    印鑑卡、存戶新開戶檢查表、存款往來申請書暨約定書、彰
    化商業銀行個人戶顧客資料卡上偽造之「甲○○」印文及署
    押（詳細印文及署押數量詳如附表所示）及扣案偽造之「甲
    ○○」印章一枚，均應依刑法第219條規定宣告沒收；又查
    扣案偽造之「甲○○」國民身分證、汽車駕駛執照各一張，
    為被告所有之物，且係供被告與綽號「小林」之人犯罪所用
    之物，業據被告供承在卷，均應依刑法第38條第1項第2款之
    規定宣告沒收，至扣案偽造之「甲○○」國民身分證、汽車
    駕駛執照各一張，既已依法宣告沒收，其上偽造之「內政部
    印」公印文一枚、「交通部駕駛執照製發之章」之印文一枚
    ，爰不再依刑法第219條之規定諭知沒收。
據上論斷，應依刑事訴訟法第273條之1第1項、第299條第1項前
段，戶籍法第75條第2項、第1項，刑法第11條前段、第21 8條、
第210條、第212條、第216條、第55條、第219條、第38條第1項
第2款，刑法施行法第1條之1第1項、第2項前段，判決如主文。
本案經檢察官紀雅惠到庭執行職務。
中    華    民    國    97    年    11    月    11    日
                        刑事第二庭    法  官  黃齡玉
以上正本證明與原本無異。
如不服本判決，應於判決送達後10日內，向本院提出上訴書狀，
上訴書狀應「敘述具體上訴理由」，並按他造當事人之人數附繕
本。「切勿逕送上級法院」。
如不服
本判決，應於判決送達後10日內，向本院提出上訴狀（須附繕本
）。
中    華    民    國    97    年    11    月    11    日
                                      書記官  林嘉賢
中華民國刑法第210條
（偽造變造私文書罪）
偽造、變造私文書，足以生損害於公眾或他人者，處 5 年以下有
期徒刑。
中華民國刑法第212條
（偽造變造特種文書罪）
偽造、變造護照、旅券、免許證、特許證及關於品行、能力服務
或其他相中華民國刑法第216條
（行使偽造變造或登載不實之文書罪）
行使第210條至第215條之文書者，依偽造、變造文書或登載不實
事項或使登載不實事項之規定處斷。
戶籍法第75條第1項
意圖供冒用身分使用，而偽造、變造國民身分證，足以生損害於
公眾或他人者，處五年以下有期徒刑、拘役或科或併科新臺幣五
十萬元以下罰金。
幣附表
┌───┬───────────┬─────────────┐
│編  號│  文   書   名   稱   │   偽造之署押及印文數量   │
├───┼───────────┼─────────────┤
│  一  │臺灣中小企業銀行客戶資│「甲○○」署押壹枚        │
│      │料表                  │                          │
├───┼───────────┼─────────────┤
│  二  │臺灣中小企業銀行印鑑卡│「甲○○」署押壹枚及印文貳│
│      │                      │枚                        │
├───┼───────────┼─────────────┤
│  三  │臺灣中小企業銀行存戶新│「甲○○」署押及印文各壹枚│
│      │開戶檢查表            │                          │
├───┼───────────┼─────────────┤
│  四  │臺灣中小企業銀行存款往│「甲○○」署押及印文各壹枚│
│      │來申請書暨約定書      │                          │
├───┼───────────┼─────────────┤
│  五  │彰化商業銀行個人戶顧客│「甲○○」署押貳枚        │
│      │資料表                │                          │
└───┴───────────┴─────────────┘


司法院資訊處製作；財團法人民間司法改革基金會備份。
